【裁判字號】    97,訴,2312
【裁判日期】    980813
【裁判案由】    清償債務
【裁判全文】
臺灣板橋地方法院民事判決              97年度訴字第2312號
原      告  戊○○
            己○○
共      同
訴訟代理人  王治魯律師
複 代 理人  薄正任律師
被      告  丙○○
            乙○○
共      同
訴訟代理人  周承武律師
上列當事人間請求清償債務事件，經本院於民國98年7 月23日言
詞辯論終結，判決如下：
    主    文
原告之訴及其假執行之聲請均駁回。
訴訟費用由原告負擔。
    事實及理由
壹、程序事項：
一、按訴狀送達後，原告不得將原訴變更或追加他訴，民事訴訟
    法第255 條第1 項定有明文。本件原告於民國97年7 月23日
    起訴時以消費借貸為訴訟標的，其聲明為：(一)被告應依共同
    協議書第5 項內容新臺幣（下同）100 萬元還給原告戊○○
    、還原告己○○100 萬元，其中被告丙○○已還原告己○○
    50萬元。(二)被告應依共同協議書第6 項還貸之後，每個月支
    付2 萬元給原告戊○○若無房租收入時，再由公款多付3 萬
    元給原告戊○○（分見本院97年度訴字第2312號卷第99、10
    2 、108 、118 頁）。嗣於98年6 月29日變更以履行契約為
    訴訟標的，其聲明更正為：(一)被告應共同給付原告戊○○10
    0 萬元，應共同給付原告己○○50萬元，並均自起訴狀送達
    翌日起至清償日止，按年息5 ％計算之利息。(二)被告應共同
    給付原告戊○○69萬元，並均自起訴狀送達翌日起至清償日
    止，按年息5 ％計算之利息。(三)被告應共同自98年1 月21日
    起按月給付原告戊○○5 萬元。(四)願供擔保請准宣告假執行
    （見本院同上卷第148頁）。
二、查被告並不同意原告前揭訴訟標的之變更，本院審酌亦無同
    法第255 條第1 項但書各款所定情形存在，且原告於本件即
    將辯論終結前始變更訴訟標的，妨礙訴訟之終結，足認其所
    為此部分變更並不合法，不應准許，合先敘明。
貳、實體事項：
一、原告起訴主張：
  (一)原告自軍中退役之後，一無所長，一家生計，即將陷於困境
    ，無已而在新莊市養豬維生，因刻苦經營，漸具規模，88年
    原告為擴大牧場經營，向訴外人黃正雄先生購得林口鄉○○○段，瑞樹坑小段第0759-2、0759-4兩筆土地合計1,800 坪
    。嗣原告因年歲日增，體力漸弱，但事業必須傳承，因而將
    管理權交付被告乙○○，因乙○○14歲即伴同原告養豬，亦
    為原告最疼愛之子，為使其全心灌注將牧場經營完好，原告
    遂將上述牧場於92年7 月4 日以買賣方式贈予被告並登記在
    被告名下。
  (二)被告乙○○竟於獲得牧場經營權後，卻不務正業，除有家室
    外，並另築香巢，以致虧損仟餘萬元，原告知悉後，極為不
    悅，要求收回經營權，以致父子爭論僵持，被告乙○○乃找
    訴外人王勝聰、甲○○夫婦調解，經調解後，於95年2 月19
    日由被告2 人及訴外人即原告之長子丁○○等三人共同簽署
    協議書，其內容為：「一共同開戶（三個人的印章）戊○○
    、乙○○、丙○○在償還貸款後，帳戶立即失效。二土地分
    三等分。三豬舍內的豬賣出再還貸款捌佰萬元。四壹佰捌拾
    坪給丙○○（設定）。五壹佰萬元還給戊○○、還己○○壹
    佰萬元。六還貸之後，每個月支付貳萬給戊○○，若無房租
    收入時，再由公款多付參萬元給戊○○。七畜牧場經營中，
    不得私自變更或變賣土地」（下稱系爭協議），原告自亦不
    再爭回經營權。
  (三)被告二人確實積欠原告之消費借貸款，經多次催討未果，迄
    今仍未獲清償。又系爭新莊市○○○路210 號房屋係原告於
    74年8 月15日向訴外人許忠源先生購買之預售屋，迨75年始
    建造完成移轉建物登記於原告名下，而被告乙○○係56年生
    ，於74年亦年僅18歲，焉能有購屋之能力。原告所訴求者為
    被告履行系爭協議之內容，而系爭協議之簽訂原因即在解決
    林口養豬場之經營權，被告積欠協議內容之借款，爰依消費
    借貸之法律關係提起本件訴訟，並聲明如前揭壹程序事項變
    更聲明所示之內容；願供擔保請准宣告假執行。
二、被告則以：
  (一)被告並未向原告借貸任何款項未還，原告主張被告丙○○於
    88年向原告己○○借款100 萬元、被告乙○○則於93年向原
    告戊○○借款100 萬元，既經被告否認，且原告對於上開有
    利於己之事實，迄今並未盡舉證責任。
  (二)系爭協議第6 點規定之內容，原告既稱貸款800 萬元未還，
    其條件則尚未成就，被告自無支付之義務。況且，兩造間並
    無所謂的公款存在等語置辯，並聲明如主文第1 項所示；如
    受不利益之判決，願供擔保請准宣告免為假執行。
三、兩造所不爭執之事實：
  (一)被告二人為親兄弟，原告二人則為被告之父母親。
  (二)系爭協議之形式上真正。
  (三)原告之長子丁○○與被告間，對於林口養豬場土地亦有訴訟
    ，本院以97年度訴字第1872號分割共有物處理中。
四、本件爭點及法院之判斷：
  (一)兩造間並無消費借貸關係存在。
  1.按依修正民法第474 條第1 項規定，稱消費借貸者，謂當事
    人一方移轉金錢或其他代替物之所有權於他方，而約定他方
    以種類、品質、數量相同之物返還之契約。並未改變消費借
    貸為要物契約之本質，而同法原第475 條之規定，易使人誤
    會金錢或其他代替物之交付為消費借貸之生效要件，因而配
    合第474 條第1 項之修正，而予刪除，此觀該條之刪除理由
    自明。因此，民法上開條文修正後，消費借貸之貸與人，尚
    不因而免除其對要物性之舉證責任。又負舉證責任之當事人
    ，須證明至使法院就該待證事實獲得確實之心證，始盡其證
    明責任。倘不負舉證責任之他造當事人，就同一待證事實已
    證明間接事實，而該間接事實依經驗法則為判斷，與待證事
    實之不存在可認有因果關係，足以動搖法院原已形成之心證
    者，將因該他造當事人所提出之反證，使待證事實回復至真
    偽不明之狀態。此際，自仍應由主張該事實存在之一造當事
    人舉證證明之，始得謂已盡其證明責任，93年度台上字第20
    58號裁判可供參考。是以，本件原告起訴主張被告積欠消費
    借貸款經多次催討迄今未獲清償，然為被告所否認，參酌上
    開說明，自應由原告對於兩造間確實有消費借貸契約之合意
    ，以及交付金錢或其他代替物之所有權負舉證責任。
  2.查證人甲○○到院證稱：系爭協議書是伊親寫的，渠等因為
    經營權之爭議來到伊家中，經過協調被告之父親原告戊○○
    、母親己○○要100 萬，當時是因為豬隻都是被告在養，所
    以就是有勸被告說就給原告各100 萬元，因為被告有豬隻在
    養，就會有收入等語以觀（見本院同上卷第122 頁背面），
    且參酌系爭協議書第5 條之記載內容並未說明兩造間確實有
    消費借貸契約存在，是以，原告主張兩造間並無存在任何消
    費借貸契約之法律關係，已有疑問。再者，消費借貸係要物
    契約，必須有金錢之給付，而100 萬元金額龐大，其提領或
    給付必然須透過金融機構，惟就此金額之交付，不僅證人甲○○無法說明，原告亦始終無法就消費借貸之要物性舉證證
    明。參酌上開說明，原告主張被告積欠消費借貸款迄今仍未
    清償，並不足取。
  (二)縱然准許原告訴之變更，其依據系爭協議書之約定請求履行
    系爭協議，亦無理由。
  1.詳閱系爭協議書記載：「一共同開戶（三個人的印章）戊○○、乙○○、丙○○在償還貸款後，帳戶立即失效。二土地
    分三等分。三豬舍內的豬賣出再還貸款捌佰萬元。四壹佰捌
    拾坪給丙○○（設定）。五壹佰萬元還給戊○○、還己○○
    壹佰萬元。六還貸之後，每個月支付貳萬給戊○○，若無房
    租收入時，再由公款多付參萬元給戊○○。七畜牧場經營中
    ，不得私自變更或變賣土地」等文字（見本院同上卷第44頁
    ），究竟契約之義務為何不明，且應由何人負擔亦不明確，
  2.再者，解釋契約之內容應參酌當事人之意思，及其客觀存在
    之事實加以綜合判斷。查兩造對於林口養豬場之經營權、收
    入及土地持分比例均有所爭執，已如前述。而兩造迄今並未
    共同開立任何帳戶，且證人甲○○亦到院證稱：因為被告二
    人一直在說豬場是原告要給被告去經營的，產生之費用則由
    被告負擔，因為豬場都是原告的，而丁○○會簽名，則是因
    為有關豬場就是由被告經營，若取得豬場的經營權，就是要
    負擔第5 條跟第6 條的這些費用，看丁○○有沒有同意，後
    來丁○○也同意，所以才三個兄弟共同簽署等語以觀（見本
    院同上卷第123 頁），兩造間既然對於林口養豬場之經營權
    、收入及土地持分比例均有所爭執，縱然原告前揭之主張屬
    實，惟養豬場之經營權歸屬迄今兩造均有所爭執、貸款是否
    已經清償、何筆地號之土地分三等分、以及哪筆土地設定一
    百八十坪給丙○○均有所不明，故其條件是否業已成就不明
    ，從而原告依據系爭協議之內容請求被告履行協議內容，亦
    不足取。
五、綜上所述，原告對於被告積欠消費借貸款之有利於己之事實
    ，迄今並未提出任何積極證據以實其說，從而原告依據消費
    借貸之法律關係提起本件訴訟，並請求(一)被告應共同給付原
    告戊○○100 萬元，應共同給付原告己○○50萬元，並均自
    起訴狀送達翌日起至清償日止，按年息5 ％計算之利息。(二)
    被告應共同給付原告戊○○69萬元，並均自起訴狀送達翌日
    起至清償日止，按年息5 ％計算之利息。(三)被告應共同自98
    年1 月21日起按月給付原告戊○○5 萬元，為無理由，應予
    駁回。
六、原告之訴既經駁回，則其假執行之聲請亦失所附麗，應一併
    駁回。
七、本件事實已臻明確，兩造其餘之主張或陳述，均與前揭結果
    無涉，爰不一一論述，附此敘明。
八、訴訟費用負擔之依據：民事訴訟法第78條。
中    華    民    國    98    年    8     月    13    日
                  民事第二庭    法  官    吳振富
以上正本係照原本作成
如對本判決上訴，須於判決送達後20日內向本院提出上訴狀
中    華    民    國    98    年    8     月    13    日
                                書記官    李宏明

司法院資訊處製作；財團法人民間司法改革基金會備份。
